【裁判字號】    89,上訴,216
【裁判日期】    890511
【裁判案由】    偽造有價證券等
【裁判全文】
臺灣高等法院刑事判決                  八十九年度上訴字第二一六號
    上  訴  人
    即  被  告  丙○○
    選任辯護人  溫光雄
右上訴人，因偽造有價證券等案件，不服臺灣板橋地方法院八十八年度訴字第三四六
號，中華民國八十八年八月二十六日第一審判決（起訴案號：臺灣板橋地方法院檢察
署八十七年度偵字第二四七三八號）提起上訴，本院判決如左：
    主    文
原判決撤銷。
丙○○意圖供行使之用，而偽造有價證券，處有期徒刑參年肆月。乙○○、陳阿美為
共同發票人、發票日為八十二年十月五日、到期日八十三年四月四日、金額為新臺幣
參佰伍拾萬元、票據號碼為ＣＨ０三七二八一號之本票壹紙上，丙○○盜用乙○○之
印章及偽造乙○○之署名而偽造乙○○為共同發票人之部分及偽造之以乙○○為出租
人、丙○○為承租人、訂約日期為八十二年六月二十五日、內容為乙○○將坐落於台
北縣五股鄉○○○段五股坑小段第一五０三之三七、一五０三之三八地號土地自八十
二年六月三十日起至九十二年六月三十日止出租予丙○○使用之土地租賃契約書壹份
均沒收。
    事    實
一、丙○○與乙○○原係男女朋友關係，民國八十二年八、九月間，丙○○因欲將其
    自陳丁烏妲處所取得之坐落於台北縣五股鄉○○○段五股坑小段第一五０三之三
    七、一五０三之三八地號土地移轉登記予乙○○，以抵償其積欠乙○○之債務，
    而取得乙○○所交付之身分證、印鑑證明及印鑑章、木頭印章各一個。嗣丙○○
    委由代書於八十二年九月二十四日將上開二筆土地移轉登記予乙○○後，竟未經
    徵得乙○○之同意，即思提供乙○○名下之上開二筆土地設定抵押權為擔保，偽
    以乙○○名義擅自向甲○○借款。丙○○乃意圖為自己不法之所有及意圖供行使
    之用，於八十二年十月初時，在其位於台北縣五股鄉○○路○段二三七之五號六
    樓之住處內盜用其所保管之乙○○木頭印章及偽造乙○○之署名，而以乙○○為
    共同發票人 (與丙○○之姐陳阿美共同為發票人) ，偽造發票日為八十二年十月
    五日、到期日為八十三年四月四日、金額為新台幣 (下同) 三百五十萬元，票據
    號碼為ＣＨ０三七二八一號之本票一紙；再於同年十月初時在五股鄉○○路三十
    七號附近之某事務所內將該偽造之本票交付予甲○○，並將其所保管之前開乙○○印鑑章及印鑑證明均交付予代書張晉凱，委由不知情之代書張晉凱同時在土地
    登記申請書、土地抵押權設定契約書上均盜蓋乙○○之印鑑章而偽造上開私文書
    並以交付上開偽造乙○○名義為共同發票人之本票及設定最高限額一百八十二萬
    元抵押權之方式取信於甲○○，佯稱係代乙○○出面借款云云，而向甲○○詐得
    一百餘萬元 (因丙○○係以乙○○名下之上開二筆土地及其姐陳阿美所有之坐落
    於台北縣五股鄉○○○段五股坑小段第一五０三之六五、一五０三之六六、一五
    ０三之六七地號土地為擔保，向甲○○共借得三百五十萬元，而因陳阿美確有同
    意提供土地設定最高限額二百七十三萬元之抵押權，故丙○○擅以乙○○名下之
    上開二筆土地為擔保詐借所得之金額難以分割計算，約為一百餘萬元) ，同時又
    委由不知情之代書張晉凱持乙○○之印鑑證明及不實之土地登記申請書、土地抵
    押權設定契約書於八十二年十月二日向台北縣新莊地政事務所申請將上開二筆土
    地設定抵押權予債權人甲○○所指定之何玉芳，使該地政機關之承辦公務員將此
    不實事項登載於職務上所掌之土地登記簿上，足以生損害於地政機關對地籍登記
    管理之正確性及乙○○。丙○○復基於偽造私文書之概括犯意，於八十二年間某
    日，未經徵得乙○○之同意，先委由不詳之人盜刻乙○○之印章一枚後，在其位
    於五股鄉○○路○段二三七之五號六樓之住處內，偽以乙○○名義訂立出租上開
    二筆土地之土地租賃契約書一份，於該契約書內虛偽記載乙○○為出租人，丙○○為承租人，於八十二年六月二十五日訂約，自八十二年六月三十日起至九十二
    年六月三十日止將上開二筆土地以每月租金一萬二千元之代價出租予其使用，丙○○在該契約書上除偽造出租人乙○○之署押一枚及印文四枚之外，同時又在收
    付款明細欄內偽造乙○○之署押五枚，佯為乙○○已於八十二年六月三十日起至
    八十七年六月三十日間每年各收取十四萬四千元租金之意。迨至八十七年三月間
    ，因丙○○並未將借款返還予甲○○，甲○○乃以何玉芳名義，執前開三百五十
    萬元本票向原審法院民事執行處聲請查封拍賣乙○○名下之上開二筆土地，丙○○得知後，竟於八十七年四月一日委由不知情之債權人何玉芳向原審法院民事執
    行處陳報該不實之土地租賃契約書影本，使該法院民事執行處承辦人員將此不實
    之租賃事實接續登載於八十七年七月一日 (嗣因土地面積誤繕而廢標) 、同年八
    月十四日、同年九月九日、同年九月三十日之拍賣公告中，致第三次拍賣時始有
    人應買，足以生損害於法院民事執行程序之正確性、債權人何玉芳及乙○○。
二、案經乙○○訴請台灣板橋地方法院檢察署檢察官偵查起訴。
    理    由
一、右揭被告丙○○未經乙○○之同意以乙○○之名義為共同發票人簽發本票三百五
    十萬元，並盜蓋乙○○交付之印章於本票上及偽造其署押暨於右揭時地未經告知
    乙○○即將乙○○之印鑑章、印鑑證明交付予代書，委由代書將乙○○名下之上
    開二筆土地設定最高限額一百八十二萬元之抵押權予債權人甲○○所指定之何玉
    芳，以及自行委託不知情之他人刻用乙○○之印章一枚，以乙○○名義訂立出租
    上開二筆土地予伊使用之土地租賃契約書一份，嗣並將該契約書影本交由債權人
    何玉芳持向原審法院民事執行處陳報等事實，均經被告丙○○坦承不諱（見原審
    卷第七十二頁至七十三頁）核與告訴人乙○○於原審及本院調查中之指訴及被害
    人甲○○於原審中之證述情節均相符合，且有前開三百五十萬元本票影本（見本
    院卷）、台北縣五股鄉○○○段五股坑小段第一五０三之三七、一五０三之三八
    地號土地之登記簿謄本（原審卷第三六至四四頁）、土地登記申請書影本、土地
    抵押權設定契約書影本（原審卷第一七０至一七二頁）、土地租賃契約書影本（
    偵查卷第十三頁至十六頁）、原審法院民事執行處八十七年七月一日、同年八月
    十四日、同年九月九日、同年九月三十日之拍賣公告影本各一件（原審卷第一四
    八頁至一五九頁）在卷可稽，並經本院調閱原審法院八十七年度執字第三一九三
    號執行卷查明在卷等。被告雖以上開二筆土地實屬其所有，暫登記於乙○○之名
    下，故其有權處理上開二筆土地又其於本院調查中辯稱為上開行為均經乙○○之
    同意等語置辯，惟經本院傳訊告訴人乙○○到庭則堅稱上開二筆土地係因被告積
    欠渠債務四、五百萬元，故辦理移轉登記予渠，確屬渠所有。經與被告當場對質
    ，被告丙○○亦坦承當時有向告訴人乙○○借款四、五百萬元 (見本院八十九年
    三月二十日調查筆錄) ，可見告訴人乙○○指陳上開土地二筆為其所有應屬可信
    ，被告自無權利任意刻用乙○○之印章，擅以乙○○之名義將上開二筆土地設定
    抵押權予他人及訂立土地租賃契約書之權利，其所辯自不可採。再就被告另辯稱
    其以告訴人乙○○之印章簽發前開三百五十萬元之本票向甲○○借款，事前曾告
    知乙○○，乙○○亦有同意，只是她並不知道簽發之金額，亦不知係簽發給誰一
    節。經查，被告於原審法院調查時原已坦承其係未經告訴人乙○○之同意，即自
    行在前開本票上蓋用乙○○之印章及簽立乙○○之署名，而以乙○○名義簽發前
    開三百五十萬元本票事實不諱（原審卷第七十五頁），核與告訴人乙○○指述之
    情節相符，足認被告確有偽造前開三百五十萬元本票之犯行至明，被告嗣後翻異
    前詞，自不可採。況告訴人乙○○對於被告擅自將上開二筆土地設定最高限額一
    百八十二萬元抵押權予甲○○所指定之何玉芳之事實，事前並不知情，已如前述
    ，則告訴人乙○○指稱其對於該項抵押權所擔保之債權所簽發之本票事前全然不
    知，並未同意簽發本票等語，自堪採信。是被告所辯均屬事後諉責之詞，自無足
    採，本件事證明確，被告犯行足堪認定。
二、核被告所為，係犯刑法第二百零一條第一項之偽造有價證券罪、第二百十六條、
    第二百十條之行使偽造私文書罪、第二百十四條之使公務員登載不實事項於公文
    書罪及第三百三十九條第一項之詐欺取財罪。被告在前開三百五十萬元本票上盜
    用乙○○印章、偽造乙○○署名之行為為偽造有價證券之行為所吸收，偽造有價
    證券而後行使，行使之低度行為應為偽造之高度行為所吸收，僅論偽造有價證券
    罪。被告在土地登記申請書、土地抵押權設定契約書上盜用乙○○印章之行為為
    偽造私文書之行為所吸收，偽造私文書而後行使，其偽造之低度行為為行使之高
    度行為所吸收，應僅論以行使偽造私文書罪。又被告同時利用不知情之代書偽造
    土地登記申請書、土地抵押權設定契約書，並提出行使，為一行為觸犯數罪名之
    同種類之想像競合犯，應從一重處罰。又被告偽造乙○○之印章，及嗣以乙○○
    名義訂立土地租賃契約書，於土地租賃契約書上偽造乙○○之署押及印文之行為
    為偽造私文書之行為所吸收，偽造私文書而後行使，其偽造之低度行為，亦為行
    使之高度行為所吸收，亦僅論以行使偽造私文書罪。再被告偽造乙○○名義之土
    地登記申請書、土地抵押權設定契約書後向台北縣新莊地政事務所申請設定抵押
    權登記，所犯行使偽造私文書及使公務員登載不實事項於公文書二罪之間，有方
    法結果之牽連關係，應從較重之行使偽造私文書罪處斷。又被告偽造乙○○名義
    之土地租賃契約書後向原審法院民事執行處陳報，所犯行使偽造私文書及使公務
員登載不實事項於公文書二罪之間，亦有方法結果之牽連關係，應從較重之行使
    偽造私文書罪處斷。再被告先後二次偽造私文書犯行，時間緊接，觸犯同一罪名
    ，顯係基於概括犯意而為，應依連續犯之規定論以一罪，並依法加重其刑 (因偽
    造私文書而後行使，僅論以行使偽造私文書罪) 。被告所犯行使偽造私文書、偽
    造有價證券與詐欺取財三罪之間，亦有方法結果之牽連關係，應從較重之偽造有
    價證券罪處斷 (公訴意旨就被告所為僅論以刑法第二百十六條、第二百十條之行
    使偽造私文書罪，尚有未洽) 。又查被告委由不知情之代書張晉凱在土地登記申
    請書、土地抵押權設定契約書上盜用乙○○之印章，偽造乙○○名義之土地登記
    申請書、土地抵押權設定契約書後，亦委由不知情之代書張晉凱向台北縣新莊地
    政事務所申請設定抵押權登記，以及被告委由不知情之不詳之人盜刻乙○○之印
    章 (用以蓋於偽造之土地租賃契約書上) ，又委由不知情之債權人何玉芳向原審
    法院民事執行處陳報不實之土地租賃契約書影本等行為，均應論以間接正犯。再
    查被告偽造乙○○名義之三百五十萬元本票後持以向甲○○詐取借款之犯行，及
    以不實之土地登記申請書、土地抵押權設定契約書後向台北縣新莊地政事務所申
    請設定抵押權登記之使公務員登載不實事項於公文書之犯行，及以不實之土地租
    賃契約書後向原審法院民事執行處陳報之使公務員登載不實事項於公文書等犯行
    ，雖均未據公訴人起訴，然因與已起訴部分有裁判上一罪之關係，已如上述，為
    起訴效力所及，本院自應併予審理。原審予以依法論科，固非無見，惟原判決認
    定被告牽連成立刑法第三百三十九條第一項之詐欺罪，惟於事實欄未記載被告係
    「意圖為自己不法之所有」致法定構成要件未備；又被告係利用不知情之代書同
    時偽造土地登記申請書及土地抵押權設定契約書二種私文書並提出行使，為一行
    為觸犯數罪名之同種類之想像競合犯，應從一重處罰，原審於理由中未予述及亦
    有未當，上訴人上訴否認犯罪，固無理由，惟原判決有上述之違誤，自應由本院
    將原判決撤銷改判。爰審酌被告之品行、犯罪動機、手段、目的、所生危害與被
    害人之關係及犯罪後態度等一切情狀，量處如主文第二項所示之刑。
三、以乙○○、陳阿美為共同發票人、發票日為八十二年十月五日、到期日八十三年
    四月四日、金額為新臺幣三百五十萬元、票據號碼為ＣＨ０三七二八一號之本票
    一紙上，被告盜用乙○○之印章及偽造乙○○之署名而偽造乙○○為共同發票人
    之部分，應依刑法第二百零五條之規定宣告沒收。又被告所偽造之以乙○○為出
    租人、丙○○為承租人、訂約日期為八十二年六月二十五日、內容為乙○○將坐
    落於台北縣五股鄉○○○段五股坑小段第一五０三之三七、一五０三之三八地號
    土地自八十二年六月三十日起至九十二年六月三十日止出租予被告使用之土地租
    賃契約書一份，為被告所有因犯罪所得之物，爰依刑法第三十八條第一項第三款
    規定併為沒收之諭知。至於被告在前揭本票、土地租賃契約書上所偽造之乙○○
    署名、印文，則不另依刑法第二百十九條為沒收之諭知；被告所偽造之乙○○之
    印章一枚 (用以蓋於土地租賃契約書上) ，業已丟棄而告滅失，此經被告供陳在
    卷，自不併為沒收之諭知，至偽造之土地登記申請書及土地抵押權設定契約書其
    上之義務人兼債務人乙○○係用以辨別當事人之用，並非署押，而所用之印鑑章
    為盜蓋，為真正之印章，而非偽造之印文，自無庸為沒收之諭知，均併此述明。
據上論斷，應依刑事訴訟法第三百六十九條第一項前段、第三百六十四條、第二百九
十九條第一項前段，刑法第二百零一條第一項、第二百十條、第二百十四條、第二百
十六條、第三百三十九條第一項、第五十五條、、第五十六條、第二百零五條、第三
十八條第一項第三款，罰金罰鍰提高標準條例第一條前段，判決如主文。
本案經檢察官鄭龍照到庭執行職務。
中      華      民      國    八十九    年      五      月     十一     日
                              臺灣高等法院刑事第十庭
                                  審判長法  官  蔡  長  溪
                                        法  官  楊  貴  志
                                        法  官  溫  耀  源
右正本證明與原本無異。
如不服本判決應於收受送達後十日內向本院提出上訴書狀，其未敘述上訴之理由者並
得於提起上訴後十日內向本院補提理由書（均須按他造當事人之人數附繕本）。
                                        書記官  陳  明  琴
中      華      民      國    八十九    年      五      月     十二     日
附錄：本判決論罪科刑法條全文
刑法第二百零一條
意圖供行使之用，而偽造、變造公債票，公司股票或其他有價證券者，處三年以上十
年以下有期徒刑，得併科三千元以下罰金。
行使偽造、變造之公債票、公司股票或其他有價證券或意圖供行使之用，而收集或交
付於人者，處一年以上七年以下有期徒刑，得併科三千元以下罰金。


司法院資訊處製作；財團法人民間司法改革基金會備份。
